ACORDAO-COMPLETO-2353810

ACÓRDÃO 11448/2019 ATA 36/2019 - PRIMEIRA CÂMARA

VISTOS, relatados e discutidos estes autos que cuidam de pedido de reexame interposto por Ligia Pessoa de Sá contra o Acórdão 4051/2013-TCU-Primeira Câmara, por intermédio do qual este Tribunal considerou ilegal seu ato de pensão civil,
	ACORDAM os Ministros do Tribunal de Contas da União, reunidos em sessão da Primeira Câmara, com fundamento no artigo 48 da Lei 8.443/1992, c/c os artigos 285 e 286 do RI/TCU, diante das razões expostas pelo Relator, em:
	9.1. conhecer e dar provimento parcial ao presente pedido de reexame, de modo a reformar o Acórdão 4051/2013-TCU-Primeira Câmara, tornando-o insubsistente em relação a Ligia Pessoa de Sá, e restituir os autos ao relator a quo, Ministro Benjamin Zymler, para que, a seu critério, sejam adotadas as providências necessárias à nova apreciação de mérito da pensão civil ora reexaminada, à luz do entendimento firmado no Acórdão 2376/2015-TCU-Plenário;
	9.2. dar ciência deste acórdão à unidade jurisdicionada e à recorrente.

Pedido de reexame interposto contra deliberação que considerou ilegal ato de pensão civil.

Primeira Câmara

Ministério das Comunicações (extinto).

3. Recorrente: Ligia Pessoa de Sá (XXX.224.738-XX).

13.1. Ministros presentes: Walton Alencar Rodrigues (Presidente), Bruno Dantas (Relator) e Vital do Rêgo.
13.2. Ministro-Substituto convocado: Augusto Sherman Cavalcanti.
13.3. Ministro-Substituto presente: Weder de Oliveira.

ACORDAO-COMPLETO-2438918

Acórdão 4530/2020 - Plenário

ACORDAO-COMPLETO-2412689

Acórdão 1334/2020 - Plenário

BRUNO DANTAS

Ministro Benjamin Zymler.

Cuidam os autos de pedido de reexame interposto por Ligia Pessoa de Sá contra o Acórdão 4051/2013-TCU-Primeira Câmara.
2.	A parte dispositiva da deliberação recorrida apresentou o seguinte teor:
"VISTOS, relatados e discutidos estes autos de pensão civil instituída por ex-servidores do Ministério das Comunicações, 
ACORDAM os Ministros do Tribunal de Contas da União reunidos em sessão da 1ª Câmara, diante das razões expostas pelo relator e com fundamento no art. 39 da Lei 8.443/1992, em:
9.1. considerar legais as pensões instituídas por Luiz Gonzaga de Azevedo Oliveira, em favor de Kaio César Freire de Oliveira e Laurita Freire Oliveira, e Jayme César Soares de Freitas, em favor de Leda Magalhães de Freitas, com a ressalva de que o beneficiário Kaio César foi excluído em razão de ter completado 21 anos; 
9.2. determinar o registro dos atos de peças 4 e 6;
9.3. considerar ilegais as pensões instituídas por Paulo Fábio de Mello Verona, em favor de Maria Tereza de Andrade Verona, e Julieta Correia Pessoa, em favor de Lígia Pessoa de Sá e Pedro César Pessoa de Sá, e negar registro aos atos de peças 5 e 7;
9.4. dispensar a devolução dos valores indevidamente recebidos pelos beneficiários mencionados no subitem anterior, nos termos do Enunciado 106 da Súmula de Jurisprudência deste Tribunal;
9.5. determinar ao Ministério das Comunicações que adote as seguintes providências no prazo de quinze dias, a contar da notificação:
9.5.1. dê ciência à interessada Maria Tereza de Andrade Verona e ao representante legal de Lígia Pessoa de Sá do inteiro teor desta decisão e faça juntar a estes autos, nos quinze dias subsequentes, os comprovantes de notificação;
9.5.2. faça cessar os pagamentos decorrentes dos atos ora impugnados, sob pena de responsabilidade subsidiária da autoridade administrativa omissa, nos termos do inciso IX do art. 71 da Constituição Federal;
9.5.3. orientar Maria Tereza de Andrade Verona e o representante legal de Lígia Pessoa de Sá que o efeito suspensivo de eventual interposição de recurso não eximirá os interessados de ressarcir os valores indevidamente recebidos após a notificação, caso o recurso não venha a ser provido."
3.	Admitido o processamento dos recursos, porquanto preenchidos os requisitos previstos no art. 48 da Lei 8.443/1992, conferi efeito suspensivo aos itens 9.3 e 9.5.2 da deliberação recorrida, em relação à recorrente (peça 40) .
4.	Instruído o presente feito, faço reproduzir, com os ajustes que julgo pertinentes, o exame técnico e o encaminhamento oferecidos pela Secretaria de Recursos deste Tribunal (peça 43) , que contou com a anuência do corpo diretivo daquela unidade (peça 44) :
"HISTÓRICO PROCESSUAL
2.	A pensão instituída pela Telegrafista Julieta Correia Pessoa em 31.12.2005, falecida aos 83 anos, em favor de dois beneficiários menores, na condição de pessoas designadas menores de 21 anos (Lei 8.112/1990, art. 217, II, 'd') : Lígia Pessoa de Sá, então com 7 anos, e Pedro César Pessoa de Sá, então com 14 anos (vale destacar que este último beneficiário foi excluído da folha de pagamento, em razão de sua maioridade) , foi julgada ilegal.
2.1.	O julgamento foi pela ilegalidade, ante o entendimento de que, a partir do advento da Lei 9.717/1998, não mais subsistem no regime de previdência do setor público (RPPS) benefícios que não encontram equivalente no regime geral de previdência social (RGPS) .
2.2.	Assim, entendeu-se que o novo texto dos arts. 16 e 18 da Lei 8.213/1991, com redação dada pela Lei 9.032/1995 e pela Medida Provisória 1.536/1996 (convertida na Lei 9.528/1997) , excluiu do rol de benefíciários a pessoa designada menor de 21 anos.
2.3.	Observa-se que o Excelentíssimo Senhor Ministro Relator a quo não examinou a questão da dependência econômica da beneficiária em relação à instituidora. 
ADMISSIBILIDADE
3.	Reitera-se o exame prévio de admissibilidade realizado por esta unidade técnica (peça 37) , em que se propôs o conhecimento deste recurso, nos termos do artigo 48 da Lei 8.443/1992, c/c os artigos 285 e 286, parágrafo único, do RI/TCU, suspendendo-se os efeitos dos subitens 9.3 e 9.5.2 do Acórdão 4051/2013-TCU-Primeira Câmara em relação à recorrente. Observa-se que o Excelentíssimo Senhor Ministro Relator Bruno Dantas, mediante despacho de peça 40, concordou com esta unidade técnica.	
EXAME DE MÉRITO
Delimitação
4.	Constitui objeto do recurso definir se ainda subsiste fundamento legal para o deferimento de pensão estatutária à pessoa designada menor de 21 anos, nos termos do art. 217, II, d, da Lei 8.112/1990.
6.		Da concessão de pensão à pessoa designada
6.1.	A recorrente defende o seu direito à pensão civil, nos termos do art. 217, II, d, da Lei 8.112/1990, haja vista precedente jurisprudencial recente do STJ.
Análise: 
6.2.	Em que pese a remansosa jurisprudência desta Corte de Contas após o Acórdão 2515/2011-TCU-Plenário, recentes julgados do Supremo Tribunal Federal (cf., v.g., MS 32.213, AgR-MS 32.102, MS 32.085 MC/DF, MS-AgR 32.029 MC/DF, MS 31.819 MC / DF, MS 31.807-MC/DF, MS 31.770, MS 31.703, MS-AgR 31.679/DF, MS 31547/DF, MS-AgR 31.567/DF, MS 25.823/DF - julgados de mérito; e MS 31.911-MC/DF, MS 31.969 MC/DF  - Relator Ministro Ricardo Lewandowski;  MS 32.038 MC-Agr/DF - Relatora Ministra Carmem Lúcia;  e MS 31949 MC / DF - Relatora Ministra Rosa Weber, concessão de liminares) , vão exatamente contra a referida exegese firmada neste Tribunal.
6.3.	Nos termos assentados pelo STF, o art. 5º da Lei 9.717/98 não derrogou do regime próprio de previdência social dos servidores públicos da União as categorias de pensão civil estatutária previstas na alínea 'e' do inciso I do art. 217 e nas alíneas 'a', 'b', 'c' e 'd', do art. 217, inciso II, todas da Lei 8.112/1990. 
6.4.	Nesse sentido, traz-se à colação recente deliberação do Plenário do TCU (Acórdão 2377/2015-TCU-Plenário) :
9.2. firmar entendimento de que, consoante jurisprudência do Supremo Tribunal Federal e do Superior Tribunal de Justiça, o artigo 217 da Lei 8.112/1990, incluídas as alíneas 'a', 'b', 'c' e 'd' do seu inciso II, permaneceu vigente até a edição da Medida Provisória 664, de 30/12/2014, inexistindo, até então, derrogação do citado dispositivo legal em decorrência do disposto no art. 5º da Lei 9.717/1998.
6.5.	No caso em apreço, a instituidora faleceu em 31/12/2005 (peça 5) , antes, portanto, da edição da Medida Provisória 664/2014. 
6.6.	Assim, mutatis mutandis, traz-se à colação a ementa do julgado pelo Pretório Excelso, por ocasião da apreciação do RE 458.804 AgR/RJ - Rio de Janeiro:
EMENTA: CONSTITUCIONAL: ART. 53 DO ADCT. PENSÃO DE EX-COMBATENTE. SEGUNDO-SARGENTO. REGÊNCIA PELA LEGISLAÇÃO EM VIGOR NA DATA DO ÓBITO DO INSTITUIDOR. I. - A pensão deixada por ex-combatente é regida pelas normas vigentes na data do óbito de seu instituidor. II. - Precedentes: MS 21.610/RS e 21.707/DF. III. - Agravo não provido.
6.7.	É nesse mesmo sentido a Súmula 284 do TCU:
A concessão de pensão deve observar a legislação em vigor à data do óbito do instituidor, ocasião em que os requisitos legais nela previstos deverão estar preenchidos pelos beneficiários.
6.8.	É dizer: a pensão em apreço é regida pela norma vigente em 31/12/2005. Por conseguinte, com base na diretriz jurisprudencial que tem orientado sucessivos pronunciamentos do Supremo Tribunal Federal, bem como o decidido nos Acórdão 2377/2015-TCU-Plenário, 2.376/2015-TCU-Plenário e 2.380/2015-TCU-Plenário, é de se propor a reforma do acórdão recorrido, ante o não reconhecimento da revogação do benefício previdenciário previsto no art. 217, II, 'd', da Lei 8.112/1990, pela Lei 9.717/1998, o que somente ocorreu com a edição da Medida Provisória 664, de 30/12/2014, convertida na Lei 13.135/2015. 
CONSIDERAÇÕES ADICIONAIS
7.	Observa-se que, no acórdão a quo, não se enfrentou a questão da dependência econômica da recorrente, pessoa designada, em relação à instituidora. Assim, com a devida vênia, entende-se que, em instância recursal, não se pode enfrentar a referida questão, sob pena de ser alegado, no futuro, infringência ao princípio do contraditório. Isto porque, em caso de negativa de provimento do presente recurso, por falta de prova de dependência econômica, a recorrente, pelo princípio recursal da singularidade, não teria direito de ver processado novo pedido de reexame em que pudesse exercitar o contraditório sobre a aludida matéria.
7.1.	Noutro falar: entende-se que este processo não se encontra maduro para julgamento de mérito, eis que não há prova robusta de dependência econômica. Sobre o tema, não se pode relegar ao oblívio o disposto no art. 1.013 do Novo Código de Processo Civil:
Art. 1.013.  A apelação devolverá ao tribunal o conhecimento da matéria impugnada.
§ 1o Serão, porém, objeto de apreciação e julgamento pelo tribunal todas as questões suscitadas e discutidas no processo, ainda que não tenham sido solucionadas, desde que relativas ao capítulo impugnado.
§ 2o Quando o pedido ou a defesa tiver mais de um fundamento e o juiz acolher apenas um deles, a apelação devolverá ao tribunal o conhecimento dos demais.
§ 3o Se o processo estiver em condições de imediato julgamento, o tribunal deve decidir desde logo o mérito quando:
I - reformar sentença fundada no art. 485;
II - decretar a nulidade da sentença por não ser ela congruente com os limites do pedido ou da causa de pedir;
III - constatar a omissão no exame de um dos pedidos, hipótese em que poderá julgá-lo;
IV - decretar a nulidade de sentença por falta de fundamentação.
§ 4o Quando reformar sentença que reconheça a decadência ou a prescrição, o tribunal, se possível, julgará o mérito, examinando as demais questões, sem determinar o retorno do processo ao juízo de primeiro grau.
§ 5o O capítulo da sentença que confirma, concede ou revoga a tutela provisória é impugnável na apelação (grifos acrescidos) .
7.2.	A mens legis que se extrai do artigo supracitado é a de que um tribunal somente poderá julgar determinado processo quando a causa estiver madura para julgamento (se o processo estiver em condições de imediato julgamento) . Ainda assim, devem ser respeitados diversos princípios constitucionais, dentre os quais a possibilidade do contraditório e do duplo grau de jurisdição. As exceções a esta regra encontram-se positivadas nos incisos I, II, III e IV do § 3º supra.
7.3.	Nessa ordem de ideias, é de se ressaltar que, quando o processo não estiver maduro para julgamento em segunda instância, deverá ser anulada a sentença de primeiro grau, com a remessa dos autos ao juízo a quo para a colheita das provas indispensáveis.
7.4.	Entende-se que a exegese supracitada pode ser aplicada por analogia no TCU. Assim, no caso ora em apreço, opina-se pelo provimento parcial do presente pedido de reexame, tornando-se sem efeito o Acórdão 4051/2013-TCU-Primeira Câmara (cf., e.g., Acórdão 3006/2016-TCU-Primeira Câmara) , em relação à recorrente, e com a remessa dos autos ao relator a quo, para prévia instalação do contraditório e a colheita de provas no que tange à dependência econômica da recorrente em relação à instituidora.
CONCLUSÃO
8.	Ex positis, conclui-se que, com base na diretriz jurisprudencial que tem orientado sucessivos pronunciamentos do Supremo Tribunal Federal, bem como o decidido nos Acórdão 2377/2015-TCU-Plenário, 2.376/2015-TCU-Plenário e 2.380/2015-TCU-Plenário, é de se propor a reforma do acórdão recorrido, ante o não reconhecimento da revogação do benefício previdenciário previsto no art. 217, II, 'd', pela Lei 9.717/1998, o que somente ocorreu com a edição da Medida Provisória 664, de 30/12/2014, convertida na Lei 13.135/2015.
8.1.	Assim, no caso ora em apreço, opina-se pelo provimento parcial do presente pedido de reexame, tornando-se sem efeito o Acórdão 4051/2013-TCU-Primeira Câmara (cf., e.g., Acórdão 3006/2016-TCU-Primeira Câmara) , em relação à recorrente, e com a remessa dos autos ao relator a quo, para prévia instalação do contraditório e a colheita de provas no que tange à dependência econômica da recorrente em relação à instituidora.
PROPOSTA DE ENCAMINHAMENTO
9.	Isto posto, submetem-se os autos à consideração superior, propondo-se, com fulcro no art. 48, da Lei 8.443/1992, que esta Corte de Contas:
dê provimento parcial ao presente pedido de reexame, tornando-se sem efeito o Acórdão 4051/2013-TCU-Primeira Câmara (cf., e.g., Acórdão 3006/2016-TCU-Primeira Câmara) , em relação à recorrente, e com a remessa dos autos ao relator a quo, para prévia instalação do contraditório e a colheita de provas no que tange à dependência econômica da recorrente em relação à instituidora;
b) dar ciência do acórdão que for prolatado à recorrente e aos demais interessados, ressaltando-se que o relatório e o voto que o acompanharem podem ser consultados no endereço www.tcu.gov.br/acordaos, no dia seguinte ao de sua oficialização."
5.	O Ministério Público de Contas, representado nos autos pela Procuradora-Geral Cristina Machado da Costa e Silva, manifestou-se de acordo com o encaminhamento sugerido pela Serur (peça 45) :
	É o relatório.

não há.

Procuradora-Geral Cristina Machado da Costa e Silva.

pessoal. pensão civil. ato contemplando beneficiário instituído na condição de pessoa designada. ilegalidade e negativa de registro. pedido de reexame. novo entendimento jurisprudencial sobre pensão concedida a pessas designadas. necessidade de adoção de procedimentos de controle prévios ao julgamento da concessão. provimento parcial. reforma do acórdão vergastado. restituição dos autos ao relator a quo. ciência.

PENSÃO CIVIL (PCIV)

Secretaria de Recursos (Serur).

Em julgamento, pedido de reexame interposto por Ligia Pessoa de Sá contra o Acórdão 4051/2013-TCU-Primeira Câmara, por intermédio do qual este Tribunal, dentre outras medidas, considerou ilegal seu ato de pensão civil.
2.	De pronto, verifico que a análise promovida pela Serur tem por base amplo e convincente arrazoado que merece acolhimento, razão pela qual adoto aqui, como razões de decidir, os fundamentos ali sustentados, sem prejuízo das considerações que se seguem.
3.	O ato emitido em favor de Ligia Pessoa de Sá foi considerado ilegal com amparo no entendimento anteriormente firmado pelo Acórdão 2515/2011-TCU-Plenário, no sentido de que a categoria de pessoa designada havia sido derrogada do regime próprio de previdência dos servidores públicos por força do art. 5º da Lei 9.717/1998.
4.	Ocorre que a sobredita compreensão foi revista por ocasião do Acórdão 2376/2015-TCU-Plenário, momento em que foi assentado que:
" (...) consoante jurisprudência do Supremo Tribunal Federal e do Superior Tribunal de Justiça, o artigo 217 da Lei 8.112/1990, incluídas as alíneas 'a', 'b', 'c' e 'd' do seu inciso II, permaneceu vigente até a edição da Medida Provisória 664, de 30/12/2014, inexistindo, até então, derrogação do citado dispositivo legal em decorrência do disposto no art. 5º da Lei 9.717/1998";
5.	A propósito, convém frisar que, em cumprimento ao citado Acórdão 2515/2011-TCU-Plenário, o presente ato não foi submetido às rotinas prévias de controle instituídas no âmbito da Secretaria de Fiscalização de Pessoal para averiguação de possíveis desconformidades, procedimento que, até então, vinha resultando na identificação de inúmeros benefícios flagrantemente irregulares, que retratavam situações nitidamente não acobertadas pela lei.
6.	Assim, uma vez afastada a tese da derrogação, torna-se necessária a reanálise do feito pelo relator a quo, para que, a seu critério, sejam efetuadas as rotinas de análise anteriormente estabelecidas, com o intuito de que seja esclarecido se a concessão em exame preenche os pressupostos aplicáveis à espécie, a exemplo da condição de dependência econômica entre o beneficiário e o instituidor.
7.	Nesses termos, acompanho a unidade instrutora no sentido de dar provimento parcial ao presente recurso, tornando insubsistente a deliberação recorrida, e encaminhar os autos ao Relator a quo, Ministro Benjamin Zymler, para que, a seu critério, sejam adotadas as providências necessárias à nova apreciação de mérito da pensão civil ora reexaminada, à luz do entendimento firmado no Acórdão 2376/2015-TCU-Plenário.
	Em face do exposto, voto por que o Tribunal adote a deliberação que ora submeto à apreciação deste Colegiado.
TCU, Sala das Sessões Ministro Luciano Brandão Alves de Souza, em 8 de outubro de 2019.
Ministro BRUNO DANTAS
Relator